最高法院刑事判決　　　　　　　　　　　　　　　九十一年度台上字第二九二二號
　　上　訴　人　甲○○
　　選任辯護人　田平安律師
右上訴人因貪污案件，不服台灣高等法院高雄分院中華民國九十年十一月二十七日第
二審判決（九十年度重上更(四)字第九五號，起訴案號：台灣高雄地方法院檢察署八十
二年度偵字第一０六八九、一０七五０、一二九七七號），提起上訴，本院判決如左
：
    主  文
原判決關於甲○○部分撤銷，發回台灣高等法院高雄分院。
    理  由
本件原判決認定上訴人甲○○原係高雄市稅捐稽征處芬雅分處工商稅股第八服務區稅
務員，職掌受理公司行號之設立，變更、註銷、營業稅之申報（含辦理退稅之核對、
複核）、欠稅催繳，及統一發票購買證之核發等工作，為依據法令從事公務之人員。
於民國七十九年十一月一日至八十一年七月十日止擔任該稅務員期間，竟意圖為自己
不法之所有，基於概括之犯意，連續虛設行號，侵占他人委託報繳之稅款及利用職務
上之機會，詐領退稅款。其經過如下：(甲)、甲○○於八十年九月二十六日未經蔡淑慧
（業經檢察官不起訴處分在案）之同意，以蔡女名義，虛設「大遠企業行」（設址高
雄市○○區○○路一００號，於八十一年三月十五日註銷），且擅自在其職掌之電腦
檔案稅籍異動名冊之公文書中登錄設立，足以生損害於稅捐機關對設立公司行號之管
理。並以大遠企業行名義向該分處自行價購統一發票及偽刻（大遠企業行）統一發票
專用章後，與知情之記帳業者王秋瑩（業經原審判刑確定）基於侵占稅款之概括犯意
聯絡，教導王女利用其受託記帳並代為報繳營業稅款之機會，由王女先向委託記帳之
宜定企業有限公司、大昌土木包工業，鈿旺企業社、巧國裝潢工程行、景升玻璃行、
勇家企業有限公司等公司行號，收取當期應繳稅款後，再以大遠企業行名義開立不實
之統一發票，虛偽混充上開公司行號之進貨憑證以抵扣銷貨額，而得以短報營業稅，
該期間開立不實統一發票金額扣除開予王女經營之韡僑貿易有限公司之新台幣（下同
）二十三萬元外，達三百九十四萬三千元，以發票面額百分之五計算稅額，連續從中
侵占差額稅款共十九萬七千一百五十元。(乙)、甲○○又與樊明臺（已判處罪刑確定）
共同謀議，以不實之王文宏（檢察官查無其人，另案簽結）名義，及同一手法，於八
十一年二月二十一日虛設「大新企業行」（設址高雄市○○區○○路一六八巷一弄四
一號五樓，於同年五月二十日停業）足以生損害於稅捐機關對設立公司行號之管理。
並與知情之王秋瑩復以同一手法，即以大新企業行名義開立不實之統一發票，虛偽混
充委託記帳及報繳稅款之鈿旺企業社、宜定企業有限公司、程俊工程有限公司、統大
企業行（亦為虛設行號，如後所述）、天運建設股份有限公司等公司行號之進貨憑證
，用以抵扣銷貨額而得以短報營業稅。該期間開立不實統一發票金額扣除開予統大企
業行之四百七十萬元外，共達二百二十二萬五千元，以發票面額百分之五計算稅額，
連續從中侵占差額稅款共十一萬一千二百五十元。甲○○與樊明臺兩人嗣將該款吃喝
罄盡。(丙)、今宏機械有限公司（下稱今宏公司）之負責人葉長沛（經檢察官不起訴處
分在案）積欠甲○○借款未還，甲○○為擔保其借款，向葉某取得今宏公司之統一發
票及其專用印章保管，並於八十一年四月二十二日以不知情之其妻翁靜英（經檢察官
不起訴處分在案）名義，設立英榮企業有限公司（下稱英榮公司，設址高雄市○○區
○○街七十六巷十八號）後，即於同月三十日指使知情之王秋瑩以今宏公司名義開立
三張，金額分別為四百萬元、四百萬元、一百萬元之不實交易憑證予英榮公司，甲○
○再持以向高雄市稅捐處苓雅分處申報退稅。利用職務上之機會詐領得高雄市銀行八
十一年六月八日期之退稅公庫支票四十五萬元花用。(丁)、甲○○與樊明臺於八十一年
二月一日共同謀議，以知情之王秋瑩名義虛設「統大企業行」（設址高雄市○○區○
○街七十六巷十八號，於同年六月十三日註銷），足以生損害於稅捐機關對設立公司
行號之管理。且分別於八十一年一月三十日及同年三月間，教導知情之王秋瑩以今宏
公司及前述虛設之大新企業行名義，開立金額各為五百九十萬元（一張）及四百七十
萬元（共二張）之不實交易憑證予統大企業行。甲○○並自行承辦、複核各退稅二十
九萬五千元及二十三萬五千元。合計五十三萬元。王秋瑩於領得退稅公庫支票（日期
分別為4.及6.１）後，均存入其在高雄區中小企業銀行苓雅分行活期存款帳戶
內，再提領現金轉存入翁靜英在同分行活期儲蓄存款帳戶，由甲○○與樊明臺將該款
共同花用殆盡等情。因而撤銷第一審關於甲○○部分之判決，改判論處甲○○共同連
續依據法令從事公務之人員，利用職務上之機會詐取財物罪刑。固非無見。
惟查，(一)原判決事實欄僅請上訴人偽刻上開印章蓋於統一發票請購單上持向稅捐處請
領發票，並未認定上訴人與共犯王秋瑩亦蓋用上述統一發票專用章以開立發票，則原
判決主文諭知原判決附表（下稱「附表」）五所示蓋用於附表一二發票上之大遠企業
行及大新企業行之統一發票專用章印文應予沒收，即失所依據，自屬違誤。(二)、原判
決認定上訴人保管今宏公司統一發票及該公司統一發票專用章之機會，予以侵占併盜
用印章開立如附表三編號２至４所示之三張發票（見原判決第五頁第一至第四行），
但又謂上訴人以今宏公司名義虛偽簽發五百九十萬元發票（即附表三編號１所示）予
統大企業行（見同第五頁第十八至第二十行），則此紙五百九十萬元發票當屬上訴人
侵占今宏公司發票併盜用其統一發票專用章所為。乃原判決未為此認定，亦有矛盾。
(三)、上訴人與王秋瑩偽造大遠企業行名義發票，其中開立如附表一編號1.2.所示之兩
紙發票，係開予王秋瑩經營之韡僑貿易有限公司，此部分固無侵占差額稅款之問題，
惟其為何開立此二紙發票？有無幫助韡僑貿易有限公司逃漏稅捐之問題，原審並未釐
清，此部分事實有欠明白。(四)、關於丙部分，原判決認定上訴人與王秋瑩共同簽發附
表三、編號２至４所示三張今宏公司發票充作英榮公司開辦固定資產設備購置之證明
，經上訴人於八十一年五、六月間持以申報辦理退稅，詐得高雄市銀行八十一年六月
八日期之退稅公庫支票四十五萬元，再兌現領花用，該款嗣經上訴人於八十一年五月
六日以今宏公司名義申報營業稅，於八十二年一月二十日繳納稅款四十五萬元繳回稅
捐處等情（見原判決第五頁第一至第十行及第十一頁第一至第五行）。倘均無訛，則
上訴人係於同時期一面辦理退稅、一面申報繳納營業稅，此是否正常程序？有何施用
詐術？又上訴人繳回該稅款，係主動為之、抑或案發被迫為之？攸關上訴人有無觸犯
詐欺稅款之事實。原審未詳細調查並論述明白，致不能無疑，自屬未盡調查能事。另
丁、部分，上訴人以統大企業行名義冒領退稅五十三萬元，並以報繳營業稅方式繳回
一節，亦有相同疑問，案經發回，併應審究明白。(五)、原判決論處上訴人犯刑法第三
百三十六條第二項業務侵占罪名（見原判決第十四頁第十六行），惟未明憑何證據
及理由認定上訴人係基於何種業務上之關係而侵占他人財物，亦嫌理由不備。上訴人
上訴意旨，指摘原判決不當，非無理由，應認仍有撤銷發回更審之原因。至於原判決
；認為無罪（不另無罪諭知）部分，因與前述發回部分有審判不可分之關係，爰一併
發回更審。附此明。
據上論結，應依刑事訴訟法第三百九十七條、第四百零一條，判決如主文。
中      華      民      國    九十一    年      五      月     三十     日
                              最高法院刑事第六庭
                                  審判長法官  吳  雄  銘
                                        法官  池  啟  明
                                        法官  石  木  欽
                                        法官  郭  毓  洲
                                        法官  吳  三  龍
      右正本證明與原本無異
                                              書  記  官
中      華      民      國    九十一    年      六      月              日
